【裁判字號】    99,訴,374
【裁判日期】    991124
【裁判案由】    違反台灣地區與大陸地區人民關係條例等
【裁判全文】
臺灣基隆地方法院刑事判決               99年度訴字第374號
公  訴  人  臺灣基隆地方法院檢察署檢察官
被      告  曾進椿
被      告  曹鳳娟  39歲民.
選任辯護人  姜智逸律師
列被告因違反臺灣地區與大陸地區人民關係條例案件，經檢察官
提起公訴（99年度偵字第890號），本院判決如下︰
     主   文
曾進椿、曹鳳娟均無罪。
     理   由
一、公訴意旨略以：被告曾進椿與中國大陸地區人民曹鳳娟均明
    知彼此間互無結婚而永久共同生活之真意，僅欲以假結婚為
    手段使曹鳳娟進入臺灣地區，曾進椿竟基於使大陸地區人民
    曹鳳娟非法進入臺灣地區之犯意，於民國92年9 月25日與曹
    鳳娟通謀虛偽在大陸地區雲南省昆明市公證處辦理結婚手續
    ，並領得雲南省昆明市公證處發給之結婚公證書。曾進椿復
    與曹鳳娟共同基於使公務員登載不實之犯意聯絡，由曾進椿
    獨自先行返臺，持上開結婚公證書於同年10月15日向財團法
    人海峽交流基金會（下稱海基會）辦理驗證取得證明，並於
    同日持上開結婚證明書及公證書前往基隆市暖暖區戶政事務
    所辦理結婚登記，使不知情之該戶政事務所承辦公務員將曾
    進椿與曹鳳娟結婚之不實事項，登載於職務上所掌之戶籍登
    記簿及戶籍謄本等公文書，並核發戶籍謄本予曾進椿，足以
    生損害於戶政機關對戶籍管理之正確性。曾進椿復於同日以
    配偶身分簽名出具「大陸地區人民進入臺灣地區保證書」，
    向基隆市警察局第三分局碇內派出所申辦對保事宜，經不知
    情之員警陳振隆審查後准予對保。又於同日持曹鳳娟大陸居
    民身分證影本、上開領得之結婚公證書、海基會驗證書、大
    陸地區人民進入臺灣地區保證書、大陸地區人民入出臺灣地
    區申請書，向內政部警政署入出境管理局（該局自96年1 月
    2 日起改制升格為行政院內政部入出國及移民署，下稱境管
    局）申請曹鳳娟來臺探親，經境管局發給中國大陸地區人民
    曹鳳娟中華民國臺灣地區入出境許可證，使曹鳳娟得於92年
    11月14日以探親名義非法進入臺灣地區，並先後於93年4 月
    14日、95年6月23日出境後，復分別於93年8月13日、97年10
    月6 日以團聚名義非法入境。嗣因曹鳳娟於98年12月17日在
    臺北市松山區○○○路15號14樓之14從事性交易而為警臨檢
    查獲，始循線查獲上情，因認被告二人共同涉犯刑法第214
    條、被告曾進椿另犯有臺灣地區與大陸地區人民關係條例第
    79條第1項之罪嫌云云。
二、按犯罪事實應依證據認定之，無證據不得認定其犯罪事實；
    不能證明被告犯罪者，應諭知無罪之判決，刑事訴訟法第15
    4 條第2 項、第301 條第1 項分別定有明文。又按刑事訴訟
    法第161 條第1 項規定檢察官就被告犯罪事實，應負舉證責
    任，並指出證明之方法。對於其所訴之被告犯罪事實，應負
    提出證據及說服之實質舉證責任，倘所提出之證據，不足為
    被告有罪之積極證明，或其闡明之證明方法，無從說服法官
    以形成被告有罪之心證，基於無罪推定之原則，自應為被告
    無罪判決之諭知。而所謂認定犯罪事實之證據，係指足以認
    定被告確有犯罪行為之積極證據而言，如未發現相當證據，
    或證據不足以證明，自不能以推測或擬制之方法，以為裁判
    基礎（最高法院40年臺上字第86號判例要旨參照）。另認定
    犯罪事實所憑之證據，雖不以直接證據為限，間接證據亦包
    括在內；然而無論直接或間接證據，其為訴訟上之證明，須
    於通常一般之人均不致有所懷疑，而得確信其為真實之程度
    者，始得據為有罪之認定，倘其證明尚未達到此一程度，而
    有合理之懷疑存在時，事實審法院復已就其心證上理由予以
    闡述，敘明其如何無從為有罪之確信，因而為無罪之判決，
    尚不得任意指為違法（最高法院76年臺上字第4986號判例要
    旨參照）。
三、公訴意旨認被告2 人涉犯上開罪嫌，無非係以被告二人於警
    詢及偵查中之供述中有關居住處所不一，及證人曾淑鳳、張
    朱煌、吳宜融、曾周玉蘭之證述、戶籍謄本、結婚登記申請
    書、海基會證明書、結婚公證書、被告2 人入出境紀錄查詢
    單、大陸地區人民申請來臺查詢單、中華民國臺灣地區旅行
    證申請書、切結書、流動人口登記聯單、大陸地區人民進入
    臺灣地區旅行證申請書、大陸地區人民在臺灣地區居留或定
    居申請書、中華民國臺灣地區入出境許可證依親居留證延期
    申請書、委託書、保證書等，為其主要論據。訊之被告曾進
    椿、曹鳳娟皆堅詞否認有何前揭犯行，均辯稱：伊2 人為真
    結婚，來臺灣之後有住在一起，有共同生活之事實等語。
四、經查：
  (一)關於證據能力：
  1.按被告以外之人於審判外之言詞或書面陳述，除法律有規定
    外，不得作為證據，刑事訴訟法第159 條第1 項定有明文，
    是被告以外之於審判外之言詞或書面陳述，除非法律別有規
    定者，否則不得作為證據。本件證人曾淑鳳於警詢中之陳述
    ，業經被告曹鳳娟之辯護人以屬於審判外之陳述而不予同意
    作為證據（見本院卷），檢察官復未舉證證明上開證人於警
    詢中之陳述，有何較可信之特別情況，且為證明犯罪事實所
    必要之情形，依首開規定，上揭證人於警詢之陳述，對被告
    曹鳳娟，自不得作為認定其犯罪之證據。但非不得以之作為
    彈劾證人其餘陳述證明力之證據，附此敘明。
  2.次按被告以外之人於審判外之陳述雖不符刑事訴訟法第159
    條之1至之4規定，而經當事人於審判程序同意作為證據，法
    院審酌該言詞陳述或書面陳述作成時之情況，認為適當者，
    亦得為證據；當事人、代理人或辯護人於法院調查證據時，
    知有刑事訴訟法第159條第1項不得為證據之情形，而未於言
    詞辯論終結前聲明異議者，視為有前項之同意，同法第159
    條之5 定有明文。又該條立法意旨在於傳聞證據未經當事人
    之反對詰問予以核實，原則上先予排除，惟若當事人已放棄
    反對詰問權，於審判程序中表明同意該等傳聞證據可作為證
    據；或於言詞辯論終結前未聲明異議，基於尊重當事人對傳
    聞證據之處分權，及證據資料愈豐富，愈有助於真實發見之
    理念，且強化言詞辯論主義，使訴訟程序得以順暢進行，上
    開傳聞證據亦均具有證據能力。準此，被告2 人對公訴人所
    提證人張朱煌、吳宜融於偵查中之證述，亦皆無意見，復本
    院認其作成之情形並無不當情形，經審酌後認為適當，故渠
    等證人前開審判外之陳述均得為證據。可信之情況者外，得
    為證據；證人、鑑定人依法應具結而未具結者，其證言或鑑
    定意見，不得作為證據，刑事訴訟法第159條之1第2項、第1
    58條之3 分別定有明文。本件證人張朱煌、吳宜融、曾周玉
    蘭於偵訊所為之陳述，已經具結，且查無有何顯不可信之情
    狀，則依上規定，上開證人前揭偵訊證述，自有證據能力。
  3.其餘本件認定事實所引用之卷內所有卷證資料（包含人證與
    文書證據、物證等證據）之證據能力，檢察官、被告及其等
    辯護人於本院準備程序、審理時均不爭執，且無證據證明係
    公務員違背法定程序所取得；又卷內之各項文書證據，亦無
    刑事訴訟法第159條之4第1款、第2款顯有不可信而不得作為
    證據之情形，故本院均認有證據能力。
  (二)事實及證據
  1.經查，被告曾進椿與曹鳳娟於前揭時地，先在大陸地區雲南
    省昆明市登記結婚，取得結婚公證書後，持向海基會申請認
    證，並至暖暖區戶政所辦理結婚登記，使戶政所人員將2 人
    結婚事項登載於職務上所掌公文書，核發戶籍謄本，其後陸
    續檢具戶籍謄本等相關文件，向移民署申請被告曹鳳娟旅行
    證，使之於前揭時間先後入境臺灣地區等事實，有基隆市暖
    暖區戶政事務所99年1月28日基暖戶壹字第0990000269 號函
    及所附結婚登記申請書、海基會證明、雲南省昆明市公證處
    結婚公證書、戶籍謄本等件，旅客入出境紀錄查詢、大陸地
    區人民申請來臺查詢、書、流動人口登記聯單、大陸地區人
    民進入臺灣地區保證書、大陸地區人民進入臺灣地區旅行證
    申請書在卷可稽，堪以認定。
  2.又查，依證人即被告2人在台北市○○○路○段35號12樓租屋
    處之房東陳明華於本院審理時證稱：「我先認識曾進椿，之
    前曾進椿先承租我的建國北路1段35 號12樓的房子，做印刷
    公司，因此我認識曾進椿已經十幾年了，直到92年我從加拿
    大回來，他說要結婚了，要再向我承租房子，當時我頂樓有
    加蓋，所以我將加蓋的部分租給他，不久後，曾進椿就將曹
    鳳娟從大陸娶回來，因為兩人一起住在加蓋的地方，所以我
    因此認識曹鳳娟，認識他二人之後，有常常一起出去玩，例
    如晚上去泡溫泉、吃飯，甚至曾進椿的印刷工作做不完，晚
    上帶回頂樓加蓋處繼續進行時，我們夫妻也會上頂樓幫忙，
    當時曹鳳娟也都在場。」、「（訊以他們二人結婚後，他們
    二人有無同居？）有。」、「幾乎每天都有碰面，除了曹鳳
    娟回大陸外。因為我們電梯只有到12樓，所以他們下來時要
    出去時，都會按個門鈴，看看我們是否在家，如果在家就會
    邀約一起出門。」、「（訊以在他們承租期間，你有無主動
    去頂樓加蓋處找曹鳳娟？）有。頂樓沒有設電鈴，只有透明
    的落地窗，所以我去時，曹鳳娟就可以看到我，並且開門讓
    我進去。」、「（訊以曹鳳娟剛來時，你有無帶她到附近瞭
    解環境？）我們有一起去超市○○○路上建國北路高架橋下
    的傳統市場。」、「（訊以你帶她瞭解環境之後，有無一起
    去買菜？）有，去年甚至還有一起去找工作，因為她沒有生
    活費。」等語（見本院99年11月10日審判筆錄），核與證人
    即房東陳明華先生林獻鐘於本院審理時證述：「曾進椿租我
    的房子。至於曹鳳娟，則是我曾在曾進椿房子裡面看過她，
    聽說她是從大陸娶回來的新娘。」、「（訊以曾進椿、曹鳳
    娟租房子給他們，你是否也住在他們的鄰居？）是。我是住
    在12樓，我的頂樓有加蓋，加蓋的部分租給他們。所以我們
    是住樓上樓下。」、「（訊以曾進椿、曹鳳娟在你出租屋給
    他們以後，他們二人是否有同居在一起？）有。」、「（訊
    以你有無常常看到他們二人進進出出，有無去拜訪他們？）
    有。」、「（訊以在你們當鄰居的期間，有無一起出去玩？
    ）有，我們夫妻與曾進椿夫妻二人有一起出去泡溫泉、吃飯
    。」、「我出國之前房子租給別人，後來該人將該屋轉租給
    曾進椿，但我回國之後，曾進椿已經搬走了，所以我太太打
    電話給曾進椿，詢問曾進椿有無繼續承租的意願，曾進椿有
    承租意願，所以他又回來跟我太太簽約。」等語情節大致相
    符，均指明被告2人有在該租屋處共同生活。雖被告2人於警
    詢時對於共同租屋處之門牌號碼供述不一，惟查，被告曹鳳
    娟係稱租屋處在台北市○○○路○段35號12樓，與前開2名證
    人之證述一致，而被告曾進椿所稱租屋處為台北市○○○路
    ○段35號12樓，其實際位置與台北市○○○路○段35號12樓鄰
    近，此業據證人林獻鐘證述屬實，證稱：曾進椿承租地點靠
    近建國北路、長安東路交叉口等語，準此，被告曾進椿於警
    詢所供述之租屋處之門牌號碼應係口誤。
  3.再查，被告2人於92年9月25日在大陸地區雲南省昆明市公證
    處辦理結婚手續，並領得雲南省昆明市公證處發給之結婚公
    證書後，被告曹鳳娟於92年11月14日第1 次以探親名義來台
    灣，2人於92年12月7日在基隆市北都飯店宴客乙節，有喜帖
    1份及照片5張可證，並經證人曾周玉蘭於本院審理時證稱：
    被告2 人結婚有宴客，約10幾桌，當天曹鳳娟穿一套紅色的
    衣服，是她媽媽買給她的，當天飯店宴客時桌數不夠，有在
    二樓加桌等語（詳本院99年9 月29日審判筆錄）、證人曾進
    財於本院審理時證稱：被告2 人在台灣有結婚宴客等語（詳
    本院99年11月10日審判筆錄）、證人邱健誠於於本院審理時
    證稱：被告2 人有在基隆宴客，當天伊有參加，因為晚到，
    被安排到二樓的加桌處等語（詳本院99年11月10日審判筆錄
    ），足證被告2人在台灣確有宴客之事實。
  4.再參以，證人邱健誠於本院審理時證稱：「（訊以他們結婚
    後，你有無看到他們二人一起出現？）94年我老婆生小孩時
    ，他們夫妻二人有到南部來看我跟我太太還有小孩。」、「
    （訊以除此之外，有無與他們夫妻一起出去或見面？）有，
    有兩次以上的聚餐，是他們夫妻一起到場參與。」等語（詳
    本院99年11月10日審判筆錄）、證人林獻鐘於本院審理時證
    稱：「（訊以在你們當鄰居的期間，有無一起出去玩？）有
    ，我們夫妻與曾進椿夫妻二人有一起出去泡溫泉、吃飯。」
    等語（詳本院99年11月10日審判筆錄）、證人陳明華於本院
    審理時證稱：「認識他二人之後，有常常一起出去玩，例如
    晚上去泡溫泉、吃飯」等語（詳本院99年11月10日審判筆錄
    ）、證人曾周玉蘭於本院審理時證稱：「有一次出去九份玩
    ，有在外面吃飯。」、「去那一間廟我不記得，是什麼神明
    我也不記得。該間廟在那裡我也不記得，有過夜，是住在廟
    裡面，我們是別人一起去，坐遊覽車過去。」等語（詳本院
    99年9月29日審判筆錄），益證被告2人除了有共同居住之事
    實外，亦有與家人或朋友相偕出遊、吃飯。
  5.另查，被告曾進椿曾於93年間，向宏泰人壽保險股份有限公
    司投保人身傷害保險，其保險受益人為曹鳳娟、曾周玉蘭，
    有人身保險單附卷可佐。可徵被告2人應有夫妻之情。
  6.稽上各情，被告二人既有在台灣宴客、共同居住，及相偕出
    遊、吃飯，被告曹鳳娟並為被告曾進椿之保險受益人，應認
    被告2人之結婚為真正。
  7.至於公訴人認為被告曾進椿於警詢、偵查中供稱被告曹鳳娟
    第3 次入境後居住處所不同；被告曹鳳娟於警詢、於偵查中
    供稱自己第3 次入境後居住處所亦不同，被告二人更對於曹
    鳳娟3次入境先後居住處所不一致，然衡酌被告2人於警詢、
    偵訊之陳述雖有與事實不符之情形，惟仍無礙其二人有如前
    述共同生活、出遊等事實之成立，是尚難僅執被告2 人先前
    所述有所不同，即遽為被告2人不利之認定。
  8.至檢察官所舉其餘如上各項書證，固可證明被告2 人確有辦
    理前揭登記、申請等事宜，惟不足證明被告2 人係以假結婚
    之不實事項申辦各該事宜，致有使公務員登載不實，或被告
    曾進椿有非法使大陸地區人民入境臺灣等情事。
五、綜上所述，被告2 人辯稱渠等係真正結婚等詞，應可採信。
    檢察官所舉證據，既不足證明被告2 人確有公訴意旨所指犯
    行而使本院得有罪之確信，此外復查無他積極證據足資證明
    被告有何前揭犯行，即屬不能證明被告犯罪，依上說明，自
    應諭知被告無罪之判決。
據上論斷，應依刑事訴訟法第301 條第1 項前段，判決如主文。
本案經檢察官陳佳宏到庭執行職務。
中    華    民    國    99    年    11    月    24    日
                  刑事第五庭審判長法  官  齊  潔
                                  法  官  王慧惠
                                  法  官  蔡和憲
以上正本證明與原本無異。
如不服本判決應於收受送達後10日內向本院提出上訴書狀，並應
敘述具體理由；其未敘述上訴理由者，應於上訴期間屆滿後20日
內向本院補提理由書（均須按他造當事人之人數附繕本）「切勿
逕送上級法院」。
中    華    民    國    99    年    11    月    25    日
                                  書記官  李繼業

司法院資訊處製作；財團法人民間司法改革基金會備份。
